【裁判字號】    97,上訴,5956
【裁判日期】    980409
【裁判案由】    搶奪
【裁判全文】
臺灣高等法院刑事判決                97年度上訴字第5956號
上  訴  人  臺灣桃園地方法院檢察署檢察官
被      告  甲○○
上列上訴人因被告搶奪案件，不服臺灣桃園地方法院97年度訴緝
字第74號中華民國97年11月10日第一審判決（起訴案號：臺灣桃
園地方法院檢察署96年度偵字第25748號），提起上訴，本院判
決如下：
    主  文
上訴駁回。
    理  由
一、公訴意旨略以：被告甲○○於民國96年10月13日中午12時30
    分許，騎乘向其女友所借得之車號371─BQS機車，搭載友人
    即共同被告高志誠（另經原審96年度審訴字第1651號判處有
    期徒刑7月確定）欲前往位在桃園縣大溪鎮上某處吃麵，於
    行經位在同鎮○○路10號之「金樂透彩券行」前時，2人臨
    時起意計劃搶奪彩券，議畢，即共同基於意圖為自己不法所
    有之搶奪犯意聯絡，由被告甲○○騎車於趨近彩券行門口時
    停車，再由高志誠下車佯裝顧客入內，被告甲○○則坐在車
    上持續令機車引擎發動，準備接應高志誠。而高志誠進入彩
    券行後，即向負責人乙○○所僱用之印尼籍員工ROHMANIYAH
    佯稱要購買合法發行之「刮刮樂」彩券，正當ROHMANIYAH拿
    出當期之刮刮樂彩券給高志誠挑選時，高志誠即趁乙○○及
    ROHMANIYAH不及反應之機會，施不法腕力搶奪當期刮刮樂彩
    券88張得手，並立即跑出店外坐上前揭機車後座，由被告甲
    ○○加速揚長而去。嗣為警循線於同日中午12時50分許，在
    桃園縣大溪鎮○○路377號前查獲，並扣得前開被搶之彩券
    88張（均已發還被害人乙○○）。因指被告甲○○涉犯刑法
    第325條第1項之搶奪罪嫌。
二、按犯罪事實應依證據認定之，無證據不得認定犯罪事實；又
    不能證明被告犯罪者，應諭知無罪之判決，刑事訴訟法第15
    4條第2項、第301條第1項分別定有明文。又事實之認定，應
    憑證據，如未能發現相當證據，或證據不足以證明，自不能
    以推測或擬制之方法，以為裁判基礎；認定不利於被告之事
    實，須依積極證據，苟積極證據不足為不利於被告事實認定
    時，即應為有利於被告之認定，更不必有何有利之證據；認
    定犯罪事實，所憑之證據，無論直接或間接證據，其為訴訟
    上之證明，須於通常一般之人均不致於有所懷疑，而得確信
    其為真實之程度者，始得據之為有罪之認定，倘其證明尚未
    達到此一程度，而有合理性懷疑之存在時，即無從為有罪之
    認定（最高法院40年台上字第86號、30年上字第816號、76
    年台上字第4986號判例要旨參照）。
三、公訴人指被告甲○○涉犯搶奪罪嫌，無非係以被告甲○○之
    供述、證人即共同被告高志誠、證人即金樂透彩券行負責人
    乙○○、證人即金樂透彩券行員工ROHMANIYAH之證述及車牌
    號碼371-BQS號機車車牌遭遮蔽情形、上開彩券行及監視器
    攝錄畫面翻拍照片之照片共17張、贓物認領保管單1份等為
    其論據。原審訊之被告甲○○堅決否認有上開搶奪之犯行，
    辯稱：伊不知此事，沒有與高志誠一起搶奪之意，從現場離
    開的時候，伊就罵高志誠會害到伊，高志誠叫伊趕快騎車就
    沒有事了等語。
四、經查：
  (一)被告甲○○有於前揭時地以機車搭載高志誠，並將機車停在
    乙○○所經營之金樂透彩券行外，被告甲○○則坐在未熄火
    之機車上等待高志誠進入該彩券行，而高志誠則向彩券行員
    工ROHMANIYAH佯稱要購買「刮刮樂」彩券，並趁ROHMANIYAH
    拿出當期之刮刮樂彩券給高志誠挑選時，高志誠即趁乙○○
    及ROHMANIYAH不及反應之機會，施不法腕力搶奪當期刮刮樂
    彩券88張得手，並立即跑出店外坐上甲○○前開機車後座，
    由被告甲○○加速揚長而去，嗣於前揭時地為警查獲等情，
    固據被告甲○○於警詢、偵查及原審審理時陳明在卷（見偵
    字第25748號卷第15頁至第17頁、第47頁、第61頁至第63頁
    、原審訴緝字卷第99頁、第105頁），並經證人即共同被告
    高志誠於警詢及原審審理時；證人即金樂透彩券行負責人乙
    ○○於警詢、偵查及原審審理時；證人即金樂透彩券行員工
    ROHMANIYAH於偵查及原審審理時；證人即查獲本案之員警柳
    自南於原審審理時證述在卷（見偵字第25748號卷第9頁至第
    11頁、第22頁至第23頁、第62頁至第63頁、第63頁、原審卷
    第88頁至第96頁、第100頁至第104頁、第106頁至第115頁）
    ，並有被害人乙○○所出具之贓物認領代保管單1紙暨金樂
    透彩券行監視錄影翻拍照片8幀附卷可稽。
  (二)惟被告甲○○不知高志誠要去搶彩券，高志誠在現場時，係
    告訴被告伊要進去買彩券等情，迭據證人即共同被告高志誠
    於警詢、偵查及原審審理中為相同之證述在卷（見偵字第25
    748號卷第10頁至第11頁、第46頁、第61頁至第63頁、原審
    訴緝字卷第106頁至第115頁）。且依證人即查獲員警柳自南
    於原審審理時所述：我與同事查獲甲○○、高志誠時，甲○
    ○是騎車，高志誠則是坐在後座，後來我與同事在盤查甲○
    ○、高志誠的過程中，甲○○一直站那裡沒有動，高志誠在
    被追問時，有要跑的動作，我就與另一名員警制止高志誠，
    甲○○還是站在那裡沒有動。追問甲○○時，甲○○說只是
    載高志誠不知道要去那裏，高志誠當時沒有說是要去彩券行
    行搶，到了彩券行，高志誠就叫甲○○停車，然後高志誠就
    進去彩券行，出來之後，高志誠就叫甲○○趕快走，甲○○
    就把車子騎走了。車牌被潮濕的面紙貼著，遮住一部分車牌
    號碼，我在派出所時有問高志誠，高志誠說是他用水貼的等
    語（見原審訴緝字卷第101頁至第104頁），苟被告甲○○有
    參與行搶，則高志誠遇警盤查時既思逃逸，衡情被告甲○○
    亦應有相同反應，況警方在制服高志誠時，被告甲○○並非
    無逃逸機會，惟其竟均站在該地而毫無逃逸動作，益徵高志
    誠證稱被告甲○○不知伊要行搶等語，洵屬非虛。至高志誠
    於原審準備程序及審理時均對檢察官所起訴之犯罪事實認罪
    ，固有該等筆錄附卷可參（見原審審訴字卷第35頁、第61頁
    、第66頁）。然高志誠於前開原審準備程序及審理時，係針
    對檢察官所指其個人之犯罪而認罪，關於被告甲○○之犯行
    部分，高志誠於警詢、偵查及原審審理時，均表示因伊是告
    知被告甲○○要買彩券，故被告甲○○不知情，已如前述。
    且高志城係共同被告，豈能替他人之被告甲○○認罪，是自
    難以共同被告高志誠認罪，並與檢察官達成認罪協商，即以
    高志誠該認罪協商為被告甲○○有參與上開搶奪犯行之證明
    。況按「刑事審判上之共同被告，係為訴訟經濟等原因，由
    檢察官或自訴人合併或追加起訴，或由法院合併審判所形成
    ，其間各別被告及犯罪事實仍獨立存在。故共同被告對於其
    他共同被告之案件而言，為被告以外之第三人，本質上屬於
    證人，為確保被告對證人之詰問權，證人於審判中，應依法
    定程序，到場具結陳述，並接受被告之詰問，其陳述始得作
    為認定被告犯罪事實之判斷依據，此觀司法院釋字第582、
    592號解釋意旨甚明」；又按「依司法院釋字第582、592號
    解釋意旨，在民國92年9月1日刑事訴訟法修正生效之前、後
    ，繫屬於各級法院之刑事案件，其個案事實之認定涉及以共
    同被告之陳述，作為其他共同被告論罪之證據者，法院就被
    告本人之案件調查共同被告時，均須使該共同被告立於證人
    之地位，踐行人證之法定調查程序；又共同被告於審判外之
    陳述，依法律特別規定得作為證據者，除客觀上不能受詰問
    者外，於審判中仍應依法接受詰問程序，藉以保障被告本人
    之詰問權」，（最高法院95年度台上字第2724號判決、95年
    度台上字第4189號判決參照）。共同被告高志誠對於被告甲
    ○○之犯行，係屬被告以外之第三人，故其上開認罪協商，
    既非經過具結、詰問或訊問所為之證述，縱未區別其個人與
    被告甲○○部分，亦難以其坦承其個人有檢察官起訴之搶奪
    犯行而認罪協商，遽以推論高志誠亦證稱被告甲○○有參與
    上開搶奪犯行。
  (三)另徵諸證人ROHMANIYAH於原審審理時具結證稱：在彩券行的
    隔壁第四間是牛肉麵，從彩券行走過去，約25步等語（見原
    審訴緝字卷第95頁至第96頁），可知被告甲○○與高志誠所
    欲前往之橋愛牛肉麵店與「金樂透彩券行」係屬同一條道路
    上，橋愛牛肉麵位在該彩券行同路順向之前方，然橋愛牛肉
    麵店與彩券行並非毗鄰，仍有25步之距離，從而，高志誠向
    被告甲○○佯稱要買樂透彩，叫被告甲○○在該彩券行門口
    前等待一下，被告甲○○因而未將所騎乘之機車熄火，亦無
    違常情。公訴意旨雖指本案現場監視器所設影像光碟顯示被
    告甲○○於高志誠下車進入彩券行後，始終坐在車上，俟高
    志誠得手後奪門而出坐上機車後，被告甲○○立即加速搭載
    高志誠離開現場，期間過程節湊流暢，未見2人有何交談或
    被告甲○○有何遲疑、躊躇之情形，稽上肢體動作，可見被
    告甲○○與高志誠2人先前應有謀議及分工云云，惟高志誠
    行搶得手後隨即坐上被告甲○○所騎乘之機車，並高喊快走
    ，被告甲○○在不明究裡之情況下，乃依同行之高志誠之指
    示迅速騎乘該機車離開現場，與常理並無相悖。是縱被告甲
    ○○與高志誠當時並無交頭接耳，亦難遽認被告甲○○已知
    高志誠行搶彩券行而在外等候、接應。又苟被告甲○○停車
    等候高志誠時為避免遭監視器錄到車牌，始將車停在彩券行
    左側，則被告甲○○如將機車往左側後方或右側前方一些停
    放，即可停在監視器拍攝不到之角落接應高志誠，不僅不曝
    露其個人行蹤，且亦不妨害接應高志誠，此觀諸該監視錄影
    翻拍照片即明（見偵字第25748號卷第32頁、第33頁、第35
    頁）；況被告甲○○將車停在彩券行左側，則高志誠上車後
    ，被告甲○○尚需騎經彩券行門口，更增被彩券行攔阻之機
    會，苟被告甲○○知悉高志誠要搶奪，應係將車停在彩券行
    右側以利逃逸始符情理，凡此均足徵被告甲○○辯稱伊不知
    高志誠行搶之計畫，應屬非虛。是以被告甲○○停車等候高
    志誠位置係為避免被拍到車牌，而指被告甲○○有與高志誠
    共同搶奪之事前謀議云云，尚嫌速斷。又依證人高志誠於原
    審審理時所述：「（你在樂透行下車的時候，甲○○有跟你
    說什麼嗎？）沒有，我說我要下去買樂透，你等我一下」、
    「（你下車的時候，有跟甲○○說『等一下就快要到牛肉麵
    店了』嗎？）我說我先下來一下，前面就是牛肉麵店，我先
    下來買一下樂透，等我一下」等語（見原審訴緝字卷第109
    頁），可知被告甲○○是因高志誠叫伊在彩券行門口等一下
    ，所以才未先到牛肉麵店點餐，再讓高志誠自行走到牛肉麵
    店，故被告甲○○雖未先自行到牛肉麵店點餐，亦難謂有何
    不符常情。至於被告甲○○與證人高志誠間要在何間牛肉麵
    店買牛肉麵、買牛肉麵後要在何處喝酒、被告甲○○何時知
    悉高志誠用沾溼面紙遮住車牌等雖所述稍有出入，惟2人關
    於案發當時是要去吃牛肉麵，且要喝酒等主要陳述並無不符
    ；另依高志誠所述，伊在貼沾溼面紙到車牌時雖有告知被告
    甲○○，惟被告甲○○載高志誠離開現場後，知悉高志誠搶
    奪，心情係處緊張狀態，是否有聽到高志誠前開告知，自非
    無疑，此已據證人高志誠於原審審理時證稱：「（你拿礦泉
    水的時候，甲○○有看到嗎？）他當時在騎車，我不清楚他
    有沒有看到，在路程中，我想我們兩個人都很緊張」、「（
    為什麼甲○○說車牌被貼衛生紙的事情，他是在警察查獲後
    問你們車牌為什麼貼成這樣的時候，他才知道？）我相信在
    車上的時候，他沒有很專心聽我說，但是我確定我有這樣跟
    他說過」等語甚明（見原審訴緝字卷第113頁至第114頁），
    是被告甲○○與高志誠間縱有前揭所述不符處，亦難謂渠等
    即有上開搶奪犯行之事前謀議。又被告甲○○與高志誠逃逸
    時雖未遭人追及，然是否有人追躡，自非逃逸當時之被告甲
    ○○、高志誠所能得知，是高志誠在心虛之下，以沾溼之面
    紙遮住車牌以避免有人追躡而記下車牌，亦不違常理。另關
    於高志誠如何於逃逸時之車速下沾溼面紙，並將之貼在車牌
    上，係屬搶奪後之行為，是此部分自與被告甲○○是否參與
    上開搶奪之事前謀議無涉。
五、綜上所述，檢察官所提出之證據，固足知被告甲○○有於前
    揭時地騎乘機車搭載高志誠前往上開金樂透彩券行，且高志
    誠有搶奪該彩券行刮刮樂彩券，並在得手後搭乘被告甲○○
    所騎乘之機車逃逸，嗣為警查獲等事實，惟尚不能使本院形
    成被告甲○○有何與高志誠共犯前開搶奪罪之確信。此外，
    復查無其他積極證據足資證明被告甲○○有何被訴搶奪犯行
    。揆諸首揭說明，自屬不能證明被告甲○○犯罪。原審以不
    能證明被告甲○○犯罪，而為被告甲○○無罪之判決，並無
    違誤。檢察官以被告甲○○在彩券行外停等高志誠時，係將
    車停在緊臨彩券行外監視器不能拍攝車牌處，且仍坐在並未
    熄火之機車上，高志誠搶得彩券後隨即搭上該機車逃逸，毫
    無遲疑或中斷，以該處離彩券行右側之牛肉麵店較遠及被告
    接應高志誠逃離現場流暢等情觀之，被告甲○○顯有參與高
    志誠搶奪之事前謀議；又被告甲○○所述案發當日是要買牛
    肉麵後去大聯盟保齡球館吃麵、喝酒，且伊是在警察查獲詢
    問伊時，才知車牌有被貼上衛生紙云云，核與證人高志誠所
    述：被告甲○○不知要去那家牛肉麵店吃麵，因被告甲○○
    在逃逸時，有責怪伊會害到他，伊就告知要用面紙遮住車牌
    云云。故被告甲○○知悉伊將面紙沾溼貼在車牌一事，二人
    所述顯有齟齬，則證人高志誠所述是否屬實，即有可疑。又
    苟被告甲○○與高志誠要前往之牛肉麵店生意很好，且距離
    彩券行僅25步距離，為免等餐時間過久，被告甲○○可先前
    往點餐，高志誠購得彩券後再走過去即可，縱因購買彩券時
    間短暫，被告甲○○應高志誠要求在外等候，亦應停靠在彩
    券行店面距牛肉麵店較近之一側，而非較遠且為監視器無法
    拍得車牌影像之另一側。又被告甲○○載高志誠逃逸時，車
    速高達時速70公里之情況下，高志誠如何能夠保持平衡，在
    機車行進間猶能自車後座伸手拿取放在機車前置物格內之礦
    泉水、打開瓶蓋、沾溼衛生紙，再貼在車牌上擋住車號？況
    被告甲○○與高志誠逃逸時既未遭人追及，何需再大費周章
    事後黏貼車牌，徒增遭人懷疑之擾？故被告甲○○、證人高
    志誠所述，實有違常理。且高志誠於原審訊問時，經告知犯
    罪事實係與被告甲○○共同謀議搶奪彩券，仍表示對該事實
    無意見，並願意認罪，復與檢察官達成刑度協商之合意，益
    徵被告應有參與本案搶奪彩券之犯行等等為由，指摘原判決
    不當。然本件尚不足以認定被告甲○○有起訴書所載之搶奪
    犯行，檢察官上訴意旨所指各節，均係以臆測之詞推論被告
    甲○○涉嫌共犯上開搶奪犯行，業經本院指駁如前，其上訴
    均無理由，應予駁回。
六、被告經合法傳喚，無正當理由不到庭，爰不待其陳述，逕行
    判決。
據上論斷，應依刑事訴訟法第368條、第371條，判決如主文。
本案經檢察官李淑芬到庭執行職務。
中    華    民    國    98    年    4     月     9    日
                  刑事第二十二庭審判長法  官  何菁莪
                                      法  官  江振義
                                      法  官  李麗珠
以上正本證明與原本無異。
如不服本判決，應於收受送達後10日內向本院提出上訴書狀，其
未敘述上訴之理由者並得於提起上訴後10日內向本院補提理由書
（均須按他造當事人之人數附繕本）「切勿逕送上級法院」。
                                      書記官  陳禹任
中    華    民    國    98    年    4     月    14    日


司法院資訊處製作；財團法人民間司法改革基金會備份。
